【裁判字號】    99,交聲更,4
【裁判日期】    990428
【裁判案由】    違反道路交通管理處罰條例聲明異議
【裁判全文】
臺灣臺北地方法院交通事件裁定         99年度交聲更字第4號
原處分機關  交通部公路總局臺北區監理所板橋監理站
異  議  人
即受處分人  甲○○
上列異議人即受處分人因違反道路交通管理處罰條例案件，對於
交通部公路總局臺北區監理所板橋監理站於中華民國98年6月1日
所為之處分（原處分案號：板監裁字第裁41-C00000000號）聲明
異議，經本院於98年11月30日以98年度交聲字第2084號裁定駁回
後，受處分人不服提起抗告，經臺灣高等法院於99年1 月20日以
99年度交抗字第502號裁定撤銷發回，本院更為裁定如下：
    主  文
異議駁回。
    理  由
一、按道路交通管理處罰條例所稱之「車輛」，係指在道路上以
    原動機行駛之汽車（包括機器腳踏車）或以人力、獸力行駛
    之車輛；道路交通安全規則所稱之「汽車」，係指在道路上
    不依軌道或電力架線而以原動機行駛之車輛（包含機器腳踏
    車），道路交通管理處罰條例第3條第8款、道路交通安全規
    則第2 條第1項第1款有明文規定。次按禁止臨時停車線為紅
    色實線，用以指示禁止臨時停車路段，道路交通標誌標線號
    誌設置規則第169 條第1項、第2項定有明文。而禁止臨時停
    車處所不得停車，道路交通安全規則第112 條第1項第1款亦
    定有明文。再按汽車駕駛人停車時，在禁止臨時停車處所停
    車，處新臺幣（下同）600元以上1,200元以下罰鍰，道路交
    通管理處罰條例第56條第1項第1款復有明文規定。
二、本件異議人即受處分人甲○○所有之車號391-BLK 號重型機
    車，於民國98年3 月24日10時33分許，停放在連結臺北縣新
    店市○○路43巷8弄與6弄間之巷道，近復興路43巷8 弄15號
    旁之劃有紅色實線表示禁止臨時停車處所，經臺北縣政府警
    察局新店交通分隊警員以拍照之方式採證，並以受處分人有
    違反道路交通管理處罰條例第56條第1項第1款規定之行為掣
    單逕行舉發。經將舉發單送達於受處分人後，受處分人於舉
    發通知單上所載應到案日期（即98年4月8日）前提出申訴，
    經原處分機關函請原舉發單位即臺北縣政府警察局新店分局
    調查結果，仍認受處分人有前開違規行為，原處分機關乃於
    98年6月1日依前揭道路交通管理處罰條例第56條第1項第1款
    規定，裁處受處分人罰鍰600元。
三、異議意旨略以：受處分人於98年3 月24日上午將其所有之機
    車停放在臺北縣新店市○○路43巷6弄與8弄間之空地圍牆邊
    ，停放地點屬美景社區○○設○路，既未能證明該權屬社區
    區分所有權人共有之法定空地，已業經美景村社區住戶之區
    分所有權人會議決議予以公共化，且臺北縣新店市○○路43
    巷6弄與8弄口設有「非本社區住戶之汽機車請勿進入停放」
    之告示牌，難認該社區屬開放社區○○巷道亦非屬既成巷道
    ，故該巷道係屬私有抑或屬鄉道即有疑義；上開違規處所之
    標線劃設事前並未依法公告或刊登政府公報或新聞紙，難謂
    已為合法送達而生效；又該標線是否已由主管機關臺北縣政
    府委辦新店市公所管理維護尚有疑問，況該標線僅繪製單邊
    且斑駁斷續，一般人難認係屬交通主管機關劃設之標線；再
    伊機車前後方均有停放機車，僅伊車輛被拖吊，有違公平原
    則。
四、經查：
  (一)按「道路交通管理、處罰，依本條例規定；本條例未規定者
    ，依其他法律規定」道路交通管理處罰條例第2條定有明文
    ，故涉及道路交通管理、處罰之有關事項，自應優先適用道
    路交通管理處罰條例之相關規定。而「道路：指公路、街道
    、巷衖、廣場、騎樓、走廊或其他供公眾通行之地方」為道
    路交通管理處罰條例第3條第1款明文規定，此係立法者對本
    條例之「道路」所為列舉性與概括性之規定，是「供公眾通
    行之地方」皆屬道路範圍，又參照交通部72年7 月13日路臺
    監字第05286號函、73年7月4日交路字第14347 號函、81年2
    月1 日交路字第004059號函之意旨，所謂「其他供公眾通行
    之地方」，係以該區○道路是否具有「無管制設施」、「非
    專供特定人通行」、「開放供公眾（車輛）自由進出」等情
    事而為判斷。查本件違規處所雖位於臺北縣新店市之美景社
    區內，惟證人即本件舉發員警盧丹俊於本院調查時證稱：該
    社區不是封閉型社區，該處43巷6弄轉進去、8弄出來，機車
    停在該處巷底，會阻礙自小客車轉彎；民眾常有報案說該處
    6弄要轉彎到8弄的巷底，常常有違規機車停在那邊，自小客
    車、貨車都轉不過去等語，足徵該社區係開放式社區，並無
    設有管制措施，可供公眾車輛自由進出等情，並有臺北縣政
    府警察局新店分局98年8月21日北縣警店交裁字第098004149
    9號函1紙在卷可參，再佐以受處分人於聲明異議狀內亦自承
    其非該社區住戶，其當日係因在臺北縣新店市○○路上見有
    該社區內房屋牆上之出售廣告，遂駕駛前開機車至該社區內
    探視查看，並停放機車於上揭違規處所等語明確，堪認該社
    區內包含前開違規處所之通行路面均可供公眾（車輛）自由
    進出，而非專供特定人通行，亦無設有管制措施之情甚明，
    揆諸前開說明，本件違規處所自屬道路交通管理處罰條例所
    稱之「道路」，而有道路交通管理處罰條例相關處罰規定之
    適用無疑。
  (二)本件受處分人有於上揭時地將其所有之前開重型機車停放在
    劃設有紅色實線（下稱紅線）之禁止臨時停車處所之事實，
    有臺北縣政府警察局98年3月24日北縣警交大字第C00000000
    號舉發違反道路交通管理事件通知單影本1紙及採證照片2幀
    附卷可稽，且為受處分人所不爭執。
  (三)復按標線之設置目的，在於提供車輛駕駛人及行人有關道路
    路況之警告、禁制、指示等資訊，以便利行旅及促進交通安
    全；標線之設置、養護，由主管機關依其管轄辦理之；本規
    則所稱主管機關，指公路主管機關、市區道路主管機關及警
    察機關，道路交通標誌標線號誌設置規則第2條、第4 條第1
    項、第5 條分別定有明文。而公路主管機關：在中央為交通
    部；在直轄市為直轄市政府；在縣（市）為縣（市）政府。
    市區道路主管機關：在中央為內政部；在直轄市為直轄市政
    府；在縣（市）為縣（市○○○○○路法第3 條、市區道路
    條例第4 條亦有明文。又都市計畫區○○○○道路為市區道
    路○市區道路之修築、改善及養護，其在縣轄區內者，得由
    各有關鄉（鎮、市）公所辦理之，為市區道路條例第2 條第
    1款、第5條明文規定。查本件違規處所即臺北縣新店市○○
    路43巷8弄15號旁，即復興路43巷8弄往6 弄方向轉彎處，係
    屬都市計畫土地使用分區之「乙種工業區」，有臺北縣新店
    市公所98年9月10日北縣店工字第0980042000號函1紙在卷足
    憑，且非屬交通部公路總局所公告之臺北縣公路，此觀交通
    部公路總局全球資訊網公告之公路資訊「臺北縣公路系統經
    都市計畫區位圖」甚明（網址參照：http://www.thb.gov.t
    w/TM/Menus/Menu02/main0207/tp-2.aspx），是該違規處所
    禁止臨時停車標線之設置、維護，應依市區道路條例之規定
    ，以臺北縣政府為主管機關。次查本件違規處所之紅線，係
    經臺北縣新店市公所98年初重新刨鋪該路段瀝青混凝土路面
    後，按原路面標線設置情況重新繪設，惟原路面設置標線年
    代久遠已查無原先相關紀錄可供參照，有臺北縣新店市公所
    98 年9月16日北縣店養字第0980042305號函、臺北縣政府交
    通局98年7月14日北交工字第0980514249號函各1紙在卷可按
    。爰審酌原路面標線並非設置之初即難以判斷作成處分之機
    關，僅係因年代久遠而查無相關記錄，復觀諸前開臺北縣新
    店市公所及臺北縣交通局之前開函文，亦無積極事證證明該
    標線係非主管機關之其他機關逾越權限設置，況臺北縣新店
    市○○路43巷6弄及8弄均屬消防通道，路面繪有「消防通道
    」字樣，此有臺北縣新店市公所98年9 月10日北縣店工字第
    0980042000號函1紙、受處分人所提供之佐證照片2紙在卷可
    稽，於此違規處所劃設紅線禁止臨時停車，除了欲防止因巷
    弄狹小所導致之交通堵塞外，尚有於發生如救災、醫療等緊
    急危難時，使相關消防、救護車輛得以順利進入，不至於因
    有臨時停車之情形而拖延救援時間之重大考量，故設置該紅
    線之行政行為難謂有重大明顯瑕疵，於未經撤銷、廢止或未
    因其他事由而失效前，效力繼續存在，此觀以行政程序法第
    110條第3項自明。又臺北縣政府於97年12月16日公告「本縣
    轄內本府主管市區道路之修築、改善及養護業務，委辦本縣
    各鄉（鎮、市）公所就其轄區範圍內辦理之」（見臺北縣政
    府公報，97年冬字第15期第12頁），依此，臺北縣新店市○
    區○市區道路之修築、改善及養護業務，係屬臺北縣新店市
    之委辦事項，嗣新店市公所於98年初對違規處所路段重新刨
    鋪瀝青混凝土路面並按原路面標線設置情況重新繪設，即為
    其對轄區○道路進行修築、改善及養護，從而，受處分人辯
    稱違規處所之紅線為私人劃設或非經有權機關維護等語，委
    不足採。
  (四)再按「標線：指管制道路交通，表示警告、禁制、指示，而
    在路面或其他設施上劃設之線條、圖形或文字。」為道路交
    通管理處罰條例第3 條第6 款所明定。禁止停車標線或禁止
    臨時停車標線係屬禁制標線，其在對用路人之行止有所規制
    ，課予用路人一定之不作為義務，為具有規制性之標線。禁
    制標線之規範客體雖是特定之道路（公物），然其並未對道
    路之性質設定或變更，仍是以人之行為為直接規範對象，亦
    與行政程序法第92條第2 項後段所稱「公物之一般使用」，
    係指直接以公物作為利用對象，非可等同論之。再者，依行
    政程序法第92條第2 項前段「對人之一般處分」，仍須針對
    「具體事件」為規範，僅在規範對象（人）從寬認定。在此
    ，禁制標線之劃設，雖非針對特定人，然係以該標線效力所
    及即「行經該路段之用路人」為規範對象，可謂「依一般性
    特徵」（特定路段之用路人）可得確定，並係針對「各該（
    無數之）用路事實」所為之規範，從而可將之認定為一種「
    對人之一般處分」，其既屬一般處分，依行政程序法第100
    條第2項、第110條第2 項規定，一般處分之送達得以公告為
    之，除公告另訂不同日期者外，自公告日起發生效力。就禁
    制標線而言，主管機關之「劃設行為」，即屬一種「公告」
    措施，故具規制作用之禁制標誌於對外劃設完成時，即發生
    效力（最高行政法院98年度裁字第622 號裁定參照）。又「
    禁止臨時停車線，用以指示禁止臨時停車路段，以劃設於道
    路緣石正面或頂面為原則，無緣石之道路得標繪於路面上，
    距路面邊緣以30公分為度（第1 項）。本標線為紅色實線，
    線寬除設於緣石，正面者以緣石高度為準外，其餘皆為10公
    分（第2項）。本標線得加繪紅色「禁止臨時停車」標字，3
    0 公分正方，每字間隔30公分，沿本標線每隔20公尺至50公
    尺橫寫一組（第3 項）。本標線禁止時間為全日24小時，如
    有縮短之必要時，應以標誌及附牌標示之（第4 項）。」道
    路交通標誌標線號誌設置規則第169 條定有明文，觀以其僅
    規定「得」加繪紅色標字，或於「必要時」應以標誌及附牌
    標示，因此主管機關設置禁止臨時停車線時，劃設紅色實線
    即足，是否需加繪標字或以標誌及附牌標示縮短時間，為主
    管機關本於路況依法裁量。查本件受處分人於上揭時間將其
    所有之前開機車停放在違規處所，該處路面之紅色實線，於
    主管機關為劃設行為時業已對外公告，並於劃設完成時對用
    路人產生禁止臨時停車之效力，受處分人自當遵循之，且主
    管機關未在該處所路面加繪「禁止臨時停車」之紅色標字，
    或決定縮短該路段之禁止時間，均係道路主管機關於法令授
    權範圍內，考量當地之交通狀況、人車通行之方便及安全性
    等一切情形之後，依其職權為之綜合判斷，受處分人辯稱違
    規處所標線未經公告不生效力及未見法定相關標字、停管時
    間之設置等語，自屬誤會。
  (五)受處分人雖辯稱違規處所之禁止臨時停車標線僅繪製單邊且
    斑駁斷續，一般人難認係屬交通主管機關劃設之標線，惟細
    觀臺北縣政府警察局新店分局98年7月2日北縣警店交裁字第
    0980032115號函所附舉證照片2 紙及違規址處與房屋門牌之
    相對位置現場照片14紙可知，雖受處分人於上揭時、地停放
    前開機車處所路面所劃設之紅線，已有部分斑駁脫落，然仍
    可見該紅線係沿臺北縣新店市○○路43巷8 弄底轉往該巷道
    ，並以上開拍攝復興路43巷8 弄底轉彎處之違規址處照片，
    對照受處分人抗告狀所附隨身碟檔案「A 980530拍攝」拍攝
    臺北縣新店市○○路43巷8 弄15號門口之彩色照片，係因路
    面反光及機車遮蔽，致受處分人提供之照片未見復興路43巷
    8 弄底之紅線；而受處分人提供之類似視角彩色照片及隨身
    碟檔案A第1分16秒之照片，雖無路面反光，但因路邊停放機
    車及照相角度，亦使紅線受到遮蔽；另受處分人提供該巷道
    往復興路43巷8弄底轉彎處之彩色照片及隨身碟檔案A第1 分
    00秒之彩色照片，同因路面陽光反射致復興路43巷8 弄底轉
    彎處路面成白色，方未能於照片中看見該紅線。從而，本件
    違規處所之紅線應屬清晰而無礙一般用路人一望即知該處雙
    邊確實劃設有禁止臨時停車之紅線，自無使人產生誤認之虞
    。蓋道路標線之維護工作本屬不易，自不容駕駛人抱著投機
    取巧之心態，一見標線略有斑駁之情形，即輕率主張標線無
    效，否則交通秩序將無以維持，況受處分人為領有合格駕駛
    執照之汽車駕駛人，參酌其對停車於近巷弄轉彎處將導致交
    通堵塞、妨礙救災之可能性應有所認知，以及該違規處所之
    紅線雖有斑駁但尚無礙於一般人一望即知等情，尚難認受處
    分人前開所辯為可採，是受處分人有於上開時間在前揭設有
    紅線之禁止臨時停車處所停車之違規行為，堪以認定。
  (六)至受處分人辯稱：伊於上開時間停放前揭機車之地點乃臺北
    縣新店市○○路43巷6弄與8弄間之空地圍牆邊，而非臺北縣
    新店市○○路43巷8 弄15號前，是舉發通知單上之違規地點
    記載有誤，且斯時伊機車前後方亦有停放其他機車，卻未經
    警拖吊，實有違公平云云。惟一般道路規劃及巷道門牌之設
    置方式，主管機關囿於成本及事實上便利性之考量，殊無可
    能於各路段均有門牌標示而為詳盡區辨，故於實際上執行違
    規取締作業時，如遇違規車輛停放處所，恰無確切之街巷門
    牌標示可為無誤之記載時，為免造成民眾疑義，取締機關多
    擇以距離違規處所較近之門牌號碼以為適當之記載，故除其
    記載確實無法令一般民眾瞭解違規處所究為何處之外，其所
    為之權宜性記載應屬無礙。是本件違規地點雖非位於臺北縣
    新店市○○路43巷8 弄15號門前，然因違規地點實屬一無明
    確門牌標示之路段，執行人員取較近之門牌號碼以為適當之
    記載，自無違法可言，遑論舉發通知單上所載之違規地點係
    「復興路43巷8 弄15號『旁』」，非受處分人所稱之「復興
    路43巷8 弄15號『前』」，亦無不實之情。再違規行為本質
    上即無受到法律保障之價值，違規者不得因他人之違規未受
    取締即合理化自身之違規行為，縱其他用路人亦有相同之違
    規事實，僅屬違規者其得否向相關單位檢舉或向有關單位反
    映，亦無礙於其自身違規行為之認定，本件臺北縣新店市○
    ○路43巷6弄與8弄均為消防通道，受處分人所有之前揭機車
    停放之違規處所係近轉彎處且路面上劃有紅線，為一般人用
    路人所知悉之禁止停車處甚明，是原舉發機關基於職責舉發
    受處分人上開違規行為本有所據，受處分人前揭所辯，自無
    可採。
五、綜上所述，受處分人確有於上開時間，在前揭禁止臨時停車
    處所停放上開機車之違規行為，從而，原處分機關依道路交
    通管理處罰條例第56條第1項第1款及違反道路交通管理事件
    統一裁罰基準表之規定，裁處受分人罰鍰600 元，核無違誤
    ，是受處分人聲明異議為無理由，應予駁回。
六、據上論斷，應依道路交通案件處理辦法第19條規定，裁定如
    主文。
中    華    民    國    99    年    4     月    28    日
                  交通法庭  法  官  彭慶文
上正本證明與原本無異。
如不服本裁定，應於裁定送達後5日內向本院提出抗告狀。
                            書記官  陳怡君
中    華    民    國    99    年    4     月    30    日

司法院資訊處製作；財團法人民間司法改革基金會備份。
